臺灣臺北地方法院刑事判決　　　　　　　　　　　八十九年度自更（一）字第一號
　　自　訴　人　甲○○○事業股份有限公司
　　代　表　人　丙○○
　　被　　　告　乙○○　男　六.
右列被告因違反著作權法案件，經自訴人提起自訴，本院於民國八十八年八月四日以
八十八年度自字第六六八號案件裁定本件自訴駁回，自訴人不服提起上訴，經台灣高
等法院於八十八年十二月九日以八十八年度抗字第四一五號案件撤銷原裁定，發回本
院，暨移送併案審理（台灣台北地方法院檢察署八十八年度偵字第二三九二七號），
本院判決如左：
    主      文
乙○○無罪。
    理      由
一、自訴意旨略以：被告乙○○身為國民大會代表兼福建高等法院金門分院院長，亦
    為調查局一期出身，並修有德國法學博士，理應自愛守法，卻貪小利而未經自訴
    人甲○○○事業股份有限公司同意，於民國八十八年一月二十六日，擅自複印自
    訴人著作「另眼新聞」第四十五期及第四十八期之內容，並於陽明山國民大會會
    議議場上大量散發，顯侵害自訴人之「另眼新聞」著作權，違反著作權法第九十
    一條不得擅自重製他人著作之規定，並在影本上擅加註解，扭曲自訴人之著作權
    與言論自由，並對大法官黃越欽作惡質之不實攻擊，又其在影本首頁尚加國民大
    會代表身分之簽署，可見其利用職務上之機會至為明確，亦涉犯刑法第一百三十
    四條之罪，應加重其刑云云。
二、按犯罪事實應依證據認定之，無證據不得推定其犯罪事實。又不能證明被告犯罪
    者，應諭知無罪之判決，刑事訴訟法第一百五十四條、第三百零一條第一項分別
    定有明文。又認定不利於被告之事實，須依積極證據，苟積極證據不足為被告事
    實之認定時，即應為有利被告之認定，更不必有何有利之證據；另按事實之認定
    ，應憑證據，如未能發現相當證據，或證據不足以證明，自不能以推測或擬制之
    方法，為裁判基礎；再按認定犯罪事實，所憑之證據，雖不以直接證據為限，間
    接證據亦包括在內，然無論直接或間接證據，其為訴訟上之證明，須於通常一般
    之人均不致於有所懷疑，而得確信其為真實之程度者，始得據之為有罪之認定，
    倘其證明尚未達到此一程度，而有合理性懷疑之存在時，即無從為有罪之認定，
    最高法院三十年上字第八一六號判例、四十年台上字第八六號判例及七十六年台
    上字第四九八六號判例分別著有明文可資參照。
三、本件自訴人甲○○○事業股份有限公司認被告乙○○涉有前揭違反著作權法規定
    ，並認被告應依刑法第一百三十四條之規定加重其刑，無非以自訴代表人丙○○
    之指訴，並提出被告散發之影本（共五頁）、另眼新聞雜誌及中國時報剪報等件
    為被告涉犯前揭犯行之主要論據。訊據被告乙○○對於擔任國民大會代表時，曾
    以前揭影本資料作為其行使大法官同意權質詢資料附件之事實坦承不諱，然堅決
    否認有何違反著作權法犯行，辯稱：因當時其擔任國民大會代表，重製影印自訴
    人另眼新聞之部分內容作為質詢稿件之附件，乃依法行使憲法上所賦予之大法官
    同意權之職權，絕無侵害著作權之故意，係屬合理及必要之引用，已符合著作權
    法上所謂合理使用原則等語。
四、經查：
    （一）被告重製之影本資料確係被告在國民大會召開同意權審查會中所使用之書
          面資料附件，且該文係摘自自訴人另眼新聞第四十五期及第四十八期，此
          業據被告坦認在卷，核與自訴代表人於本院審理時指訴情節大致相符，又
          有自訴人提出之另眼新聞雜誌及被告影印重製之雜誌影本一份可查，足認
          被告確有在國民大會召開同意權審查會時使用前揭書面資料為附件，再國
          民大會代表於行使職權時所用書面資料，均係由國民大會代表提供後，交
          由國民大會秘書處之相關人員影印重製散發與會之國民大會代表各執一份
          ，此業據被告供陳在卷，矧該份文件既係被告執交不知情之相關人員加以
          影印重製，被告自不得以該質詢稿之附件資料均係國民大會之相關人員加
          以影印重製為由，主張其無重製之行為，是被告確有重製自訴人另眼新聞
          第四十五期〔包括封面一頁、目錄一頁、內文二頁（就有關施啟揚報導部
          分）、內文一頁（就有關被告乙○○報導部分）〕及第四十八期（金門高
          分院來函說明）之著作之事實，堪以認定。
    （二）然此應加以探究者，係被告所為影印重製自訴人另眼新聞第四十五期及第
          四十八期部分著作之行為，是否業已違反著作權法第九十一條第一項之擅
          自重製他人著作之規定。按「為保障著作人著作權益，調和社會公共利益
          ，促進國家文化發展，特制定本法。本法未規定者，適用其他法律之規定
          。」，著作權法第一條定有明文，又「中央或地方機關，因立法或行政目
          的所需，認有必要將他人著作列為內部參考資料時，在合理範圍內，得重
          製他人之著作。但依該著作之種類、用途及其重製物之數量、方法，有害
          於著作財產權人之利益者，不在此限。」、「依第四十四條至第四十七條
          、第四十八條之一至第五十條、第五十二條、第五十三條、第五十五條、
          第五十七條、第五十八條、第六十條至第六十三條規定利用他人著作者，
          應明示其出處。」、「前項明示出處，就著作人之姓名或名稱，除不具名
          著作或著作人不明者外，應以合理之方式為之。」、「著作之合理使用，
          不構成著作財產權之侵害。」、「著作之利用是否合於第四十四條至第六
          十三條規定或其他合理使用之情形，應審酌一切情狀，尤應注意下列事項
          ，以為判斷之標準︰一、利用之目的及性質，包括係為商業目的或非營利
          教育目的。二、著作之性質。三、所利用之質量及其在整個著作所占之比
          例。四、利用結果對著作潛在市場與現在價值之影響。」，復為著作權法
          第四十四條、第六十四條第一項、第二項、第六十五條第一項、第二項所
          明定，足認著作權法之立法目的，除保障著作人著作權益外，尚有調和社
          會公共利益及促進國家文化發展，是著作權法除設有保護著作人格權及著
          作財產權之相關規定外，另就著作財產權設有若干限制，例如在符合著作
          權法第四十四條至第六十三條之合理使用之情形下，不構成著作財產權之
          侵害，此即著作權法上所謂合理使用原則。再第四十四條所謂「立法目的
          所需」，宜採廣義，包括國會及地方議會之職能，均屬立法目的所需。準
          此以論，若被告之所為，符合著作權法第四十四條至第六十三條所謂合理
          使用之相關規定，縱被告有重製他人著作之犯行，仍不應以違反著作權法
          第九十一條第一項之規定相繩，殆無疑義。
    （三）按「國民大會依本憲法之規定，代表全國國民行使政權。」，中華民國憲
          法第二十五條定有明文，再「國民大會之職權如左，不適用憲法第二十七
          條第一項第一款、第二款之規定：一、依增修條文第二條第七項之規定，
          補選副總統。二、依增修條文第二條第九項之規定，提出總統、副總統罷
          免案。三、依增修條文第二條第十項之規定，議決立法院提出之總統、副
          總統彈劾案。四、依憲法第二十七條第一項第三款及第一百七十四條第一
          款之規定，修改憲法。五、依憲法第二十七條第一項第四款及第一百七十
          四條第二款之規定，複決立法院所提之憲法修正案。六、依增修條文第五
          條第一項、第六條第二項、第七條第二項之規定，對總統提名任命之人員
          ，行使同意權。」、「司法院設大法官十五人，並以其中一人為院長、一
          人為副院長，由總統提名，經國民大會同意任命之，自中華民國九十二年
          起實施，不適用憲法第七十九條之有關規定。」，復分別為八十八年九月
          十五日修正公布之中華民國憲法增修條文第一條第五項、第五條第一項所
          明定，又「國民大會依憲法增修條文第十三條第一項、第十四條第二項、
          第十五條第二項規定，就總統提名之左列人員行使同意權：一、司法院院
          長、副院長、大法官。二、考試院院長、副院長、考試委員。三、監察院
          院長、副院長、監察委員。」，國民大會同意權行使法第二條定有明文，
          而國民大會既屬中央機關，且在我國憲政體制下，係與立法院、監察院同
          時具有國會之地位（司法院大法官釋字第七十六號解釋參照），則國民大
          會成員如國民大會代表行使憲法上所賦予之職權之際，若有必要重製他人
          之著作引為自己之質詢稿件之內容或附件資料時，應相當於著作權法上第
          四十四條所謂「中央機關，因立法目的所需，認有必要將他人著作列為內
          部參考資料時，在合理範圍內，得重製他人之著作」之規定，是國民大會
          代表就國民大會召開大法官同意權行使審查會所使用之參考資料，縱係重
          製他人著作而來，除有著作權法第四十四條但書之情形外，應認不構成著
          作財產權之侵害。
    （四）查本件被告為第二屆及第三屆國民大會代表，任期自八十一年一月一日起
          至八十九年五月十九日止，且被告確有出席第三屆國民大會第三次會議行
          使同意權審查委員會第八次會議，並於會議中發言，此除據被告供陳在卷
          外，並有國民大會秘書長九十年九月三日（九十）國會川人字第０四六七
          號函在卷可查，又本件被告影印重製之自訴人另眼新聞之著作，確係於國
          民大會召開第三屆第三次會議第八次行使同意權審查會時所發生，此觀被
          告提出之國民大會第三屆第三次會議第八次行使同意權審查會會議發言速
          記錄（稿）影本及國民大會秘書長九十年九月三日（九十）國會川人字第
          ０四六七號函所檢附之第三屆國民大會第三次會議行使同意權審查會第八
          次會議議事錄及速記錄即可窺見，則被告基於行使大法官同意權之職權，
          縱有前揭重製自訴人另眼新聞第四十五期及第四十八期著作之情形，姑不
          論其引用之內容為何，然其既係行使憲法上所賦予之職權，且被告發放之
          對象僅限於與會之國民大會代表而屬內部參考之文件，並未對外發放，復
          已引用另眼新聞之封面，而足使他人得知該著作之出處，揆之前揭說明，
          被告所為顯已符合著作權法第四十四條規定之合理使用情形。且被告所引
          用之著作數量甚微，第四十五期僅含封面一頁、目錄一頁、內文二頁（就
          有關施啟揚報導部分）、內文一頁（就有關被告乙○○報導部分）及第四
          十八期（金門高分院來函說明）一頁，所為顯與著作財產權人之經濟利益
          不相衝突，對該著作市○○○○○路並無影響，是核無著作權法第四十四
          條但書所定之情形，是被告之所為，自屬合理使用，依同法第六十五條第
          一項規定，應認不構成著作財產權侵害。又雖自訴人執中國時報之剪報以
          為被告有見人即散發該重製著作之行為，且已達忘我之境界云云，然被告
          業已否認有此情節而供稱僅約發放二百多份供國民大會代表參考，並未對
          外發放予他人或記者等語（見本院九十年七月十日訊問筆錄、九十一年十
          一月二十日審判筆錄），且被告發放該影印資料時自訴代表人並未在場親
          所見聞，則被告是否有自訴代表人所指此部分行為，顯有疑義。參以被告
          當日自撰之該份書面資料，業已於其上載明「敬愛的國大代表同仁」等文
          字，堪認被告此份書面資料確係供國民大會代表參考之文件無訛，末者，
          媒體記者本於其身分，本就較易獲得相關之質詢稿件內容，且記者為報導
          之際，就事實報導亦難免有部分浮誇以吸引讀者之行為，本院綜此憑認被
          告所辯該書面資料僅散發給國民大會代表參考等語，堪認與事實相符，本
          院因認認該中國時報剪報不足以為被告確有大量散發之行為，附此敘明。
五、綜上情節勾稽以觀，本件被告所為，已該當於著作權法第四十四條所謂合理使用
    之規定，且亦已於其上標示出處，復無該條但書規定之情形，是被告縱有重製他
    人著作之行為，亦難以著作權法第九十一條第一項之規定相繩，更難認被告有利
    用職務上機會而涉犯本案違反著作權法規定，應依刑法第一百三十四條加重其刑
    之犯行，是本院自難僅憑前揭自訴代表人之指訴、被告影印之影本一份（共五頁
    ）、另眼新聞雜誌及中國時報剪報等件，遽論被告有違反著作權法之犯行。此外
    ，本院復查無其他證據足資證明被告有何自訴人所指之違反著作權法之犯行，不
    能證明其犯罪，揆諸首揭說明，自應為被告無罪之諭知。
六、本案既諭知無罪，而移送併案審理部分（台灣台北地方法院檢察署八十八年度偵
    字第二三九二七號）與本案復非同一事實，是移送併案審理部分與本案顯無實質
    上一罪、或牽連犯、連續犯或想像競合犯之裁判上一罪關係，此部分自應退回由
    檢察官另行處理，附此敘明。
據上論斷，應依刑事訴訟法第三百四十三條、第三百零一條第一項，判決如主文。
中      華      民      國      九十一      年      十二    月    四    日
                                        臺灣臺北地方法院智慧財產法庭
                                            法  官  黃  紹  紘
右正本證明與原本無異。
如不服本判決，應於判決送達後十日內，向本院提出上訴狀。
                                            書記官  劉  新  怡
中      華      民      國      九十一      年      十二    月    四    日
